---
title: "交互作用モデル"
date: ""
date-modified: ""
categories: [quant]
description: "交互作用モデルについての勉強ノートです。"
image: ""
draft: true
---


```{r}
#| include: false
#| label: initial settings

## working directory
knitr::opts_knit$set(root.dir = '~/Sites/lab-desk/')

## packages
library(tidyverse)
library(estimatr)
library(modelsummary)
library(marginaleffects)

## options
theme_set(theme_bw())
```

この記事では、回帰分析のモデルのうち、「交互作用モデル」と呼ばれるモデルの基本事項をまとめます。 交互作用モデルは、モデルとしても実装しやすく仮説検証によくマッチしますが、解釈の部分で誤解されることが非常に多いため、自戒も込めてここで整理します。 なお前提として、線形回帰モデルやその解釈方法に関する基本的な知識があることとします。

## はじめに

線形回帰モデルとは、説明変数 $\pmb{X}$ と被説明変数 $Y$ との間に、線形な関係を仮定し、その係数を推定する手法でした。
ここでいう「線形な」とは、高校数学でいう一次関数の形になっていることを表します。
つまり、ある説明変数 $X_k$ が1単位増加したとき、$Y$ はその係数 $\beta_k$ だけ増加するというような関係です。

このようなモデルに対し、説明変数と被説明変数との関係が線形でないものを、非線形回帰モデルということがあります。
交互作用モデル（interaction models）はその一つです。
交互作用モデルでは、ある説明変数の係数が、他の説明変数の値によって条件付けられているような状況をモデルに組み込むことができます。
政治学においては、ある独立変数の効果の大きさや向きが、別の変数によって調整されるという仮説を立てることもしばしばあります。
そのような仮説の検証においては、交互作用モデルが強い武器になり得ます。

この記事では、まず交互作用モデルの基本的なセットアップを確認します。
そのうえで、回帰係数をどのように解釈するべきかを検討します。
また、被説明変数がダミー変数である場合の交互作用モデルの解釈方法についても整理します。
そして、調整変数が複数あるような場合に、どのようなモデルを構築し、どのように解釈するべきかということも論じています。

なお、本記事の執筆にあたって参考にした文献は以下のとおりです。

- 西山『計量経済学』有斐閣
  - 計量経済学の基本的なテキストです。
- Understanding interaction models:
  - 交互作用モデルにまつわる誤解や正しい解釈方法などが整理された論文です。
  - 交互作用モデルを使う場合は、絶対に読むべき文献です。

## 交互作用モデルとは

交互作用モデルとは、ある説明変数の係数が別の説明変数によって調整される、条件付けられるようなモデルのことをいいます。
いま、被説明変数 $Y$ を説明変数 $X, Z$ 及び、その積 $XZ$ に回帰した、次のモデルを考えます。
なお、$XZ$ の係数を $\alpha$ としているのは見やすさのためであり、特に理由はありません。

$$
Y = \beta_0 + \beta_1X + \beta_2Z + \alpha XZ + \varepsilon
$$

説明変数 $X$ が仮説において関心のある独立変数であるとし、$Y$ は従属変数であるとします。
すると、独立変数 $X$ が従属変数 $Y$ に与える効果はどれほどでしょうか。
$X$ の変化に対する $Y$ の変化の割合は、$Y$ を $X$ で偏微分することで求めることができます。 上の式を $X$ で偏微分すると、

$$
\frac{\partial Y}{\partial X} = \beta_1 + \alpha Z
$$

となり、$X$ が1単位増加したとき、$Y$ の増加量は $Z$ によって条件付けられていることがわかります。
例えば、$Z = 0$ であれば、効果の大きさは $\beta_1$ です。
$Z = 1$ であれば効果は $\beta_1 + \alpha$、 $Z = 10$ であれば $\beta_1 + 10 \alpha$ となります。

このように、$X$ の $Y$ に対する限界効果（marginal effect）が $Z$ によって調整されるモデルを交互作用モデルといいます。
また、効果の大きさに関心がある独立変数 $X$ に対して、$Z$ のことを調整変数（modifying variables）といいます。
これらの変数間の関係は、次のような図で表すことができます。

## 交互作用モデルの解釈
ここからは、交互作用モデルの分析を解釈する方法を説明します。

そのために、簡単なシミュレーションを行います。

変数 $Y, X, Z$ の間に、次の関係があるようにデータを作ります。

$$
Y = 1 - 1.5X + 0.3Z + 0.3XZ + \varepsilon
$$

また、$z_i$ から平均値 $\bar{z}$ を引いて中心化した $z_i^c$ というデータも作ってみました。
その上で、回帰分析を回してみます。
ここでは、（その必要は一切ないのですが）不均一分散に頑健な標準誤差を計算することができる `lm_robust()` で係数を推定してみます。

```{r}
#| code-fold: true
#| warning: false
## simulation
set.seed(0828)
n <- 1000
df <- tibble(
  x = rnorm(n, mean = 0, sd = 1),
  z = runif(n, min = 2, max = 8),
  e = rnorm(n, sd = 2),
  y = 1 - 1.5 * x + 0.3 * z + 0.3 * x * z + e
) %>%
  mutate(z_c = z - mean(z))

model_1 <- lm_robust(y ~ x*z, data = df)
model_2 <- lm_robust(y ~ x*z_c, data = df)

modelsummary(
  list("(1) Z そのまま" = model_1, "(2) Z 中心化" = model_2),
  coef_rename = c(
    "(Intercept)" = "切片",
    "x"   = "X",
    "z"   = "Z", "z_c" = "Z",
    "x:z" = "X × Z", "x:z_c" = "X × Z"
  ),
  stars = c('*' = .1, '**' = .05, '***' = .01),
  statistic = "({std.error})",
  gof_map   = c("nobs", "r.squared")
)

```

結果として、よく見る回帰表を出力することができました。
この表を解釈することで、交互作用モデルの回帰表の読み方を学びます。
表に書いているとおり、右はもとのモデルであり、左はZを平均値で中心化したモデルです。

ここで、以下の4つのことを特に強調します。

1. $X, Z$ の係数は、条件付きの限界効果であるので解釈に注意が必要である
2. $X, Z$ の係数が統計的に有意かどうかは、条件付きの検定の結果であるので、注意が必要である
3. $XZ$ の係数とそれが統計的に有意かどうかは解釈することができる
4. 必ず限界効果プロットか予測プロットを描き報告すること

### 1. $X, Z$ の係数
いま、$X$ を独立変数、$Z$ を調整変数と呼び、$X$ が $Y$ に与える効果が仮説の関心です。
では、$X$ の係数は、$X$ の効果として解釈することができるでしょうか。
結論として、**$X$ の係数は条件付きで解釈可能**です。
ただし、非常に慎重な注意が必要です。

既に確認したとおり、$X$ の限界効果は次のように表されます。

$$
\frac{\partial Y}{\partial X} = \beta_1 + \alpha Z
$$

すなわち、$X$ の係数 $\beta_1$ は、$Z = 0$ という条件のもとでの限界効果であるということができます。
したがって、回帰表に記されている $X$ の係数は、条件付きで解釈することができます。

しかし、この解釈には注意が必要です。
それは、$Z = 0$ という条件が実質的な意味を持たない場合があることです。
たとえばシミュレーションデータにおいて、$Z$ は 2 から 8 の値をとり、0 は範囲外です。
このような場合、「$Z = 0$ の条件のもとで」という説明は実質的に意味がありません。
実際の分析においても、調整変数が 0 という値をめったに、あるいは全くとらない可能性がいくらでもあります。
そのような場合に、推定された $X$ の係数を解釈することはできないといえます。

なお、シミュレーションモデル (2) の $X$ の係数は、$z_c = 0$、すなわち $Z$ が平均値であるときの $X$ の限界効果を表します。
こちらのほうが、幾分か解釈しやすいかもしれません。

### 2. $X, Z$ の係数の検定
$X, Z$ の係数には、それぞれ仮説検定の結果（統計的有意であるかどうかの星）がついています。
しかし、この検定結果も条件付きです。

ここでは、独立変数 $X$ の係数の推定値の仮説検定について考えます。
詳細な数式は省略しますが、統計的仮説検定を行うための統計量（具体的には、標準誤差）の計算が、$Z$ の値に依存します。
そのため、統計的仮説検定は $Z$ のすべての値でそれぞれ実施する必要があるということです。
$X$ の係数が統計的に有意であるかどうか、つまり回帰表の星は、$Z = 0$ の条件のもとで $\beta_1 = 0$ を帰無仮説とする仮説検定を行った結果を示しているだけです。
係数と同様、$Z = 0$ が実質的に意味がないような場合には、統計的に有意であるかどうかを解釈することはできません。

### 3. $XZ$ の係数と検定
ここまでで、独立変数と調整変数の係数や統計的に有意であるかどうかは、愚直に解釈するべきでないことを説明しました。
では、積 $XZ$ の係数はどうでしょうか。
結論として、積の係数は、$Z$ の1単位増加に対する $X$ の限界効果の変化量として解釈することができます。
この係数は変数の値などによって条件付けられていないためです。

同様に、積の係数が統計的に有意かどうかも、そのまま解釈することができます。
すなわち、回帰表に星がついていれば、$Z$ が増えれば、$X$ の効果が有意に変化すると主張することができます。

念のため説明しますが、$Z$ が $X$ の限界効果を有意に変化させることは、$X$ が効果を持つこととは関係がありません。
言い換えれば、$Z$ が $X$ の限界効果を有意に高める/低めるから、$Z$ の値によっては $X$ が正の/負の効果を持つようになる！ とは主張できないわけです。
$X$ の限界効果が統計的に有意に 0 でないことは、あくまでもその係数 $\beta_1 + \beta_3 Z$ の検定の結果でしか判断することができません。

### 4. 必ず限界効果プロットか予測プロットを描き報告する
さて、何度も繰り返しているとおり、$X$ の限界効果は $Z$ により条件付けられています。
回帰表に記されている $X$ の係数を読んでも、それは特別な場合（または実現しない場合のもとでの）の $X$ の限界効果を知るに過ぎません。

ここで、モデルと推定結果を見比べてみれば、各 $Z$ の値を代入して $\beta_1 + \beta_3 Z$ の値を計算することで、$X$ の限界効果を知ることは可能なことがわかります。
しかし、これでも不十分であることがわかります。
なぜなら、限界効果の大きさ $\beta_1 + \beta_3 Z$ が各 $Z$ の値で有意であるかどうかは、やはり表からはわからないためです。

そこで、各 $Z$ の値において $X$ の限界効果 $\beta_1 + \beta_3 Z$ の推定値とその統計的仮説検定の結果（信頼区間）を描画することが必要になります。
それを実現するのが、限界効果プロットです。
例えば、先程のシミュレーションモデル (1) の限界効果プロットは次のようになります。

```{r}
#| code-fold: true
plot_slopes(model_1, variables = 'x', condition = 'z') +
  geom_hline(yintercept = 0, color = '#999') +
  labs(x = 'Z', y = 'Marginal Effects of X on Y given Z')
```

このグラフを見れば、各 $Z$ における $X$ の限界効果と、その推定値の統計的仮説検定の結果（95％信頼区間）がわかります。
先程の回帰表と組み合わせて読めば、$Z$ が増加すれば $X$ の限界効果も増加していることがわかります。
そして、$Z = 5$ くらいで $X$ の因果効果は0になり（実際には統計的に0と区別できなくなり）、$Z$ が大きいときには有意に正の効果が、$Z$ が小さいときには有意に負の効果があると報告することができます。

限界効果の他に、予測プロットを示すことも可能です。
実際、ロジットモデルや線形確率モデルなど、確率を推定するようなモデルにおいては、予測プロットを報告することがあります。
それと同じように、統制変数の値をある値に固定し、$X$ を変化させたときの $Y$ の予測値をプロットすることもできます。
ただし、予測は $Z$ によっても大きく変わります。
したがって、例えば $Z$ が平均値、平均値 $\pm 1$ 標準偏差のときの予測などを表示することも考えられます。
以下には、そのような予測プロットを示します。

```{r}
#| code-fold: true
plot_predictions(model_1, condition = list("x", z = "threenum")) +
  labs(x = "X", y = "Predicted Y", colour = "Z", fill = "Z")
```



## ロジットモデルと交差項